臺灣高等法院臺南分院民事判決　92年度重上更(一)字第25號
上　訴　人　甲○○
　　　　　　乙○○
共　　　同
訴訟代理人　陳昆和　律師
　　　　　　楊丕銘　律師
被上 訴 人　私立明星幼稚園籌備處
法定代理人　馮茹玲
訴訟代理人　陳裕文　律師
　　　　　　侯勝昌　律師
上列當事人間請求履行契約事件，上訴人對於民國90年9月20日
臺灣臺南地方法院89年度第一審判決（89年度訴字第2203號）提
起上訴，經最高法院第1次發回更審，本院於94年11月22日言詞
辯論終結，判決如下：
    主  文
原判決（除確定部分外）廢棄。
上列廢棄部分，被上訴人在第一審之訴駁回。
第一審（除確定部分外）、第二審及發回前第三審訴訟費用由被
上訴人負擔。
    事實及理由
一、被上訴人主張：伊於民國88年3月17日向上訴人承租坐落台
    南縣新市鄉○○段1、1-2、1-9、1-17、1-18、1-19地號土
    地（下稱系爭土地）作為設立幼稚園之用，簽訂如原審判決
    附表之土地租賃契約書（下稱系爭租賃契約）後，伊已於其
    上興建幼稚園教室，並依約給付租金，詎伊為申請幼稚園立
    案，請求上訴人協同辦理租約公證時，竟遭上訴人拒絕，並
    否認伊就系爭土地有租賃權，致伊在私法上之地位有受侵害
    之危險等情，原審法院准伊所請為確認兩造間就系爭土地有
    租賃關係存在之判決（被上訴人在原審另請求命上訴人應協
    同就原審判決附件之土地租賃契約書辦理認證部分，經原審
    判決駁回後，未上訴，業已確定在案，不在本院審理範圍）
    ，並無不合，求為判決駁回上訴。
二、上訴人則以：被上訴人無權利能力又欠缺當事人能力；於兩
    造簽訂系爭租約時，因其合夥契約中有違反不得為合夥人規
    定之公司為無效合夥契約，系爭租賃契約因自始欠缺承租當
    事人而無效，公證人不得為系爭租賃契約公證欠缺特別生效
    要件，無法申請幼稚園立案，其亦無請求確認或履行實益，
    欠缺權利保護必要之要件。縱認契約有效，被上訴人合夥之
    投資組合已有變更而非同一，不得據原租賃契約為請求；又
    被上訴人未按租約約定支付加註租金，且違反租約在租期屆
    滿前未商得上訴人同意即解除系爭租約，伊自得依土地法第
    103條第5款規定終止租約；被上訴人未經伊同意擅自加蓋三
    樓鋼構之違建工程危害兒童公共安全，且被上訴人未經核准
    立案即招收學生開班教學擅自經營安親班，以基地上房屋供
    違法使用，且將三樓建物由炘鋼公司遷入辦公營業，經營與
    幼稚園教育無關之業務，違約將系爭建物登記為鐘英峰名下
    ，復違反不得將系爭建物設定抵押權予他人之約定，違反系
    爭租賃契約約定，經伊定期催告改善未獲置理，伊已依租賃
    契約第5條第1款約定及土地法第103條第2,5款規定終止租約
    ，故縱系爭契約原屬有效成立，亦已因終止而失其效力等語
    ，原判決確認兩造就系爭土地有租賃關係存在，實有未洽，
    上訴聲明求為判決：
    (一)原判決不利於上訴人之部分廢棄。
    (二)右開廢棄部分，被上訴人在第一審之訴駁回。
三、兩造不爭點（見本院更審卷第88-89頁）：
    (一)兩造於民國88年3月17日就系爭土地簽訂系爭租賃契約，
      契約成立後，上訴人收受被上訴人支付第一年至第三年租
      金支票均有兌現，並有提供土地使用同意書供被上訴人建
      築新市鄉○○段546建號建物即台南縣新市鄉社內村社內
      1-30號房屋之幼稚園教室（下稱系爭建物），被上訴人並
      因而依幼稚園教育法暨施行細則規定，籌設「台南縣私立
      明星雙語幼稚園」，並籌妥法定文件，經台南縣政府核准
      備案。
    (二)被上訴人檢具上揭立案表冊暨聲請立案惟經台南縣政府函
      示須依法補齊園址、園舍租用三年以上之公證契約，亦即
      園址、園舍土地租賃契約須經辦理公證認證程序後，使得
      辦理幼稚園立案之送審。經創辦人炘鋼實業股份有限公司
      （下稱炘鋼公司）暨法定代理人鐘英峰分別於89年7月5日
      ，同年月11日函請上訴人協同辦理系爭租約公證認證，並
      分別經上訴人收受，上訴人拒絕協同辦理。
    (三)炘鋼公司之公司變更登記表記載係於90年3月13日增加營
      業項目「幼教事業管理顧問業」後將公司所在地遷往台南
      縣永康市○○里○村○街69號，嗣於91年12月23日遷移公
      司所在地至高雄市○○區○○街152號4樓之2。
    (四)被上訴人於90年1月19日將系爭建物設定2,760萬元之抵押
      權予中信局供作鐘英峰個人貸款300萬元、炘鋼公司貸款6
      ,419,008元、馮茹玲個人貸款380萬元，合計13,219,008
      元之擔保。
四、按幼稚園由直轄市、縣（市）政府設立或由師資培育機構及
    公立國民小學附設者為公立；其餘為私立，幼稚教育法第4
    條定有明文。又依同法第6條第2項前段、第3項、第4項前段
    規定：私立幼稚園應由設立機關、團體或創辦人擬具設園計
    劃，報請所在地主管教育行政機關核准後籌設之。籌設完竣
    ，應報請所在主管教育行政機關立案，經核准後始得開辦招
    生。私立幼稚園如不對外募捐經費，且未超過五班者，得不
    設董事會或辦理財團法人登記。經查本件「私立明星幼稚園
    」之設園計畫表前經所在地主管教育行政機關之台南縣政府
    核准籌設，有台南縣政府88年4 月9日府教國字第059905
    號函在卷可按（見原審卷第44頁），惟尚未立案核准招生，
    目前尚在籌備中之幼稚園，為兩造所不爭。在立案核准前之
    「私立明星幼稚園籌備處」，被上訴人主張其為由鐘英峰、
    洪金富分別為炘鋼實業股份有限公司（下稱炘鋼公司）、國
    登營造股份有限公司（下稱國登公司），與呂思忠、林久美
    、高俊賢、莊哲峰、鐘士程、余愛惠、馮茹玲「合夥」組成
    ，其設園出資：炘鋼公司占61.52%、國登公司占30%；又被
    上訴人在89年7月27日申請立案，經告知公司不得擔任合夥
    人，炘鋼公司與國登公司即撤資退出合夥，由鍾英峰及洪金
    富在89年8月中加入合夥等事實，有被上訴人提出附卷之董
    事會備案呈報名冊及設園出資明細在卷可憑（見原審卷第51
    、197、198頁），復為上訴人所自認（本院上字卷第103頁
    更審卷第171-172頁，更審卷第270、272、296頁，更審
    卷第46、63、66頁，堪可信為真實。
    (一)查被上訴人係由9人合夥組成，由炘鋼公司代表人鐘英峰
      擔任合夥代表人；又被上訴人之董事會組織章程第1-3條
      分別載明：「本會定名為台南縣私立明星幼稚園董事會」
      ；「本會以創辦私立幼稚園，並謀其發展為目的」；「本
      會設址於台南縣新市鄉社內村1-30號」等語，有被上訴人
      提出台南縣私立明星幼稚園董事會備案申報事項表在卷（
      見原審卷第45-49頁）；而被上訴人於亞太商業銀行及中
      國農民銀行亦均設有活期存款存摺，亦據被上訴人提出上
      開二家銀行存摺影本附卷可稽（見原審卷第209-218頁）
      。顯見被上訴人確具備由多數人所組成、有一定之組織及
      名稱、組成有一定之目的、有一定之事務所或營業所為其
      活動中心、有獨立之財產、設有代表人或管理人對外代表
      團體、對外為法律行為以團體名義為之等非法人團體成立
      要件，係設有代表人之非法人團體，依民事訴訟法第40條
      第3項規定，有當事人能力。至上訴人雖辯稱被上訴人所
      提出之出資明細中，炘鋼公司與國登公司出資額共占91.5
      2%之出資比例，違反公司法第13條轉投資之限制規定，被
      上訴人財產來源即屬非法，自無當事人能力云云，尚無可
      採。
    (二)又合夥並非法人，雖無權利能力，惟被委任執行合夥事務
      之人，於依委任本旨執行合夥事務範圍內，以合夥或全體
      合夥人之代表人名義，與第三人所為之行為，直接對於合
      夥或全體合夥人發生效力；依代表行為所取得之財產屬於
      合夥財產，所負擔之債務屬於合夥債務。查被上訴人主張
      伊合夥決議授權鐘英峰代表合夥簽訂系爭租約；鐘英峰確
      以被上訴人之代表人身分簽訂系爭租約，依代表行為所取
      得之財產，屬於合夥財產；所負之債務，屬於合夥債務。
      查被上訴人雖未登記為法人，惟被上訴人係由各出資人約
      定共同出資經營共同事業，在完成法人登記前，其性質應
      屬合夥，此項合夥性質為兩造所不爭（本院重上卷第103
      頁），而鐘英峰擔任被上訴人之董事長，係執行被上訴人
      事業之合夥人，依民法第679條規定，鐘英峰於執行被上
      訴人合夥事務範圍內，對於第三人為他合夥人之代表，其
      執行合夥事務與他人訂立租賃契約，其租賃權應屬合夥所
      有（最高法院22年上字第1604號，37年台上字第6987號判
      例參照），因此在訂約時，被上訴人縱有如上訴人所主張
      其中合夥人炘鋼公司與國登公司之出資係違反公司法第十
      三條之規定，對該公司無效，惟如嗣後出資不足，僅應由
      該公司行為人負補足出資義務及損害賠償責任，而本件被
      上訴人之合夥既設有執行合夥人（即董事長鐘英峰），依
      法自得以合夥名義對外為法律行為，上訴人抗辯被上訴人
      係無效之合夥，顯有誤會，兩造所簽訂之租賃契約應仍有
      效。是上訴人辯稱：系爭租約因係以被上訴人名義訂立，
      而被上訴人無權利能力，則系爭租約應屬無效等語，應無
      足採。
五、系爭租賃契約是否無效？
    (一)按法律行為之一部分無效者，全部皆為無效。但除去該部
      分亦可成立者，則其他部分，仍為有效。又公司不得為他
      公司無限責任股東或合夥事業之合夥人。民法第111條、
      公司法第13條第1項前段分別定有明文。公司負責人如違
      反此項規定以公司名義與他人訂立合夥契約，不能認為公
      司之行為，對公司不發生效力（最高法院86年度台上字第
      2754號判決），惟若原合夥契約除去該部分後，若仍可成
      立，即應認其他部分，仍有效力。如此方足以保護善意第
      三人及維護交易安全。
      1.本件被上訴人原係由鐘英峰、洪金富分別為炘鋼公司、
        國登公司，與呂思忠、林久美、高俊賢、莊哲峰、鐘士
        程、余愛惠、馮茹玲「合夥」組成，已如前述。其中，
        鐘英峰、洪金富分別為炘鋼公司、國登公司加入被上訴
        人合夥部分，對炘鋼公司及國登公司雖均不發生效力，
        惟其他合夥部分，仍應認有效力。上訴人辯稱：被上訴
        人於兩造簽訂系爭租約時，因其合夥契約中有違反不得
        為合夥人規定之公司為無效合夥契約，系爭租賃契約因
        自始欠缺承租當事人而無效，及公證人不得為系爭租賃
        契約公證；及被上訴人合夥組織不合法，其以設立幼稚
        園為目的之租賃契約，無法請求確認或履行實益，欠缺
        權利保護必要要件云云，即均無可採。
      2.被上訴人原係由炘鋼公司、國登公司、呂思忠、林久美
        、高俊賢、莊哲峰、鐘士程、余愛惠、馮茹玲以「合夥
        」組織，其後（炘鋼公司、國登公司於89年9月退夥，
        由鍾英峰及洪金富入夥，已如前述。民法第686條第1項
        、第691條既規定合夥成立後合夥人之退夥及入夥，故
        退夥及入夥對合夥團體之同一性，應不生影響（最高法
        院37年上第6987號判例意旨參照）。上訴人以被上訴人
        合夥之成員已有變更而非同一，不得據原租賃契約為請
        求云云，即無可採。
      3.又系爭租約係由鐘英峰為被上訴人之代表人，惟核其性
        質，應係民法所規定之代理人，其效力應依民法代理之
        相關規定。查系爭租約之內容經被上訴人合夥人全體同
        意，且授權鐘英峰代理簽訂，即為有權代理；況嗣後並
        經被上訴人之全體合夥人承認，出具承認書，承認鐘英
        鋒有簽訂系爭租賃契約權限，有承諾書在卷可稽（見本
        院更審卷第68-73、92-93、127-133頁）。是系爭租
        賃契約仍屬有效之契約。
    (二)本件被上訴人業已依系爭租約在系爭土地上建築建物，並
      取得上訴人所出具之同意書，且被上訴人亦已以支票給付
      三年份之租金，有被上訴人所提出之系爭租約、上訴人署
      名之土地使用同意書、上訴人簽收之租金給付明細表等文
      件在卷可考，且為上訴人所不爭執，而上述行為均屬系爭
      租約之主要約定之權利、義務行為，是兩造既已均依約行
      使或履行權利義務，應難認兩造所定系爭租約第九條有如
      上訴人所辯欲借重公證制度預防功能之目的。
      又系爭租約第九條之約定為：「本約於私立明星幼稚園核
      准設立三日內由雙方協同辦理公証…」，經核其用語僅得
      認定兩造就系爭土地之租賃必須於被上訴人向主管機關申
      請立案核准設立後限期辦理公證，尚難依該文字或其他情
      狀認定系爭租約必須經主管機關核准設立始生效力，或辦
      理公證後始生效力；亦無參照訂約（88年3月17日）後88
      年4月21日公布民法第166條之1之規範意旨以求杜絕糾紛
      之理。故上訴人抗辯兩造既在租約第九條約定將系爭租約
      付諸公證，解釋上應認雙方有意借重公證制度之預防功能
      ，亦即以公證為系爭租約之特別成立或生效要件云云，應
      無足採。
    (三)按依公證法第15條、第70條、第71條之規定，公證人固不
      得就違反法令事項及無效之法律行為，作成公證書，以及
      公證書應於公證人面前作成，惟並未限制將已生效之法律
      行為，再度以公證之方式重新成立一次法律行為，是當事
      人如欲以此方式以求契約公證之保障或其他目的，均非法
      所不許。經查，系爭租約第九條既約定該租賃契約於私立
      明星幼稚園核准設立三日內由雙方協同辦理公証等語，基
      於契約自由原則，應認兩造於88年3月17日簽立系爭租約
      之同時，並成立此一協同辦理公證之特約，依上開說明，
      兩造既合意以已成立生效之租約，以相同內容重新成立公
      證租約，而此合意亦非公證法所不許。又系爭租約第九條
      約定內容為：「本約於私立明星幼稚園核准設立三日內由
      雙方協同辦理公証…」，關於「被上訴人核准設立三日內
      」，應屬履行期之約定，而所謂履行期之約定，係雙方針
      對某項義務約定履行之清償日，在該清償日未屆至前，債
      務人固得拒絕履行，但非謂清償日未屆至則該契約未生效
      ，亦即債務人亦得於期前清償，本件上訴人拒絕期前清償
      ，與自始客觀不能有異。則上訴人辯稱系爭租約第九條之
      特約，業因系爭租約已生效而不得再為公證，為自始客觀
      給付不能，該約定應屬無效；及有關「被上訴人核准設立
      三日內」履行期之約定為自始客觀不能云云，並無理由，
      不應採認。
六、本件上訴人主張：被上訴人於另案即台南地方法院91年度重
    訴字第734號侵權行為損害賠償事件中，主張上訴人未依91
    年10月4日存證信函所載應於三日內協同公證或認證租約（
    翌日送達）為由，以該函解除契約之事實，業據以提出起訴
    狀影本為證（見本院更審卷第272,299-309頁），復為被
    上訴人所自認，堪可信為真實。惟就有關被上訴人請求命上
    訴人應協同就原審判決附件之土地租賃契約書辦理認證（公
    證）部分，前經原審法院判決駁回後，被上訴人並未提起上
    訴，業已確定，已如前述。自不能認被上訴人得因上訴人之
    未於其所定三日限期協同公證或認證租約為由，解除契約，
    故兩造之系爭租賃契約，並不會因被上訴人該主張行使解除
    權而受影響。
七、上訴人是否有權終止系爭租約：
    (一)兩造於民國88年3月17日就系爭土地簽訂系爭租賃契約，
      由被上訴人在系爭土地興建建築物作為幼稚園使用，故其
      法律性質為租用建築房屋之基地，其法定終止應依土地法
      第103條之規定。依土地法第103條規定之法定終止租約事
      由為：租用建築房屋之基地，非因左列情形之一，出租人
      不得收回：「一契約年限屆滿時」、「二承租人基地供違
      反法令之使用時」、「三承租人轉租基地於他人時」、「
      四承租人積欠租金額，除以擔保現金抵償外，達二年以上
      時」、「五承租人違反租賃契約時」。另依兩造簽立之系
      爭租約第5條第1款約定：「乙方（即被上訴人）違反約定
      方法使用土地，經甲方（即上訴人）催告限期改善仍不改
      善時，甲方得終止租約」（見原審卷第8頁）。是為約定
      之終止租約事由。
    (二)就上訴人主張終止租約之事由：
      1.積欠租約所訂前三年加額租金部分：
        按依土地法第103條第4款規定，租用建築房屋之基地，
        非因承租人積欠租金額，除以擔保現金抵償外，達二年
        以上時，不得收回。查上訴人主張被上訴人未依租約第
        3條第1項第1款之加註約定支付前三年每年各10萬元之
        加額租金，共計30萬元等情，為被上訴人所不爭，堪可
        信為真實。惟依兩造之系爭租約，其第1-3年每月租金
        為10萬元，另每年增加租金10萬元有租賃契約在卷可稽
        （見原審卷第7頁），每年租金合計為130萬元。上訴人
        以被上訴人違反系爭租約加註約定遲延給付租金30萬元
        ，即主張終止租約，揆諸上開說明，不能認有理由。
      2.兩造租期未滿，被上訴人未得上訴人同意即擬解約部分
        ：依兩造之租約第8條第8款約定「本契約租賃期限未滿
        ，一方擬解約時，須得對方之同意」，有租賃契約在卷
        可稽（見原審卷第9頁），此約定係屬合意解除契約之
        情形，並不影響兩造法定解除權之行使。查被上訴人雖
        於另案即台南地方法院91年度重訴字第734號侵權行為
        損害賠償事件中，主張解除系爭租賃契約，已如前述，
        惟此被上訴人係以上訴人未依約協同辦理租約公證或認
        證違反租約約定，為遲延給付，而解除兩造之租約，被
        上訴人係行使法定解除權，不能認有違兩造之租約第8
        條第8款約定，上訴人以此為由，主張終止租約，揆諸
        上開說明，不能認有理由。
      3.系爭建物未以被上訴人名義為所有權第一次登記部分：
        (1)本件兩造簽立系爭租約第一條第二項約定：「使用範
          圍：土地同意乙方新建建築物，並以乙方名義辦理建
          物所有權第一次登記，作為設立幼稚園之用。」、第
          五條第一項約定：「乙方（即被上訴人）違反約定方
          法使用土地，經甲方催告限期改善仍不改善時，甲方
          得終止租約。」，是上訴人辯稱兩造所定之租約曾約
          定系爭土地上新建建築物，要以被上訴人名義辦理建
          物所有權第一次登記。
        (2)上訴人主張被上訴人將基於系爭租約在系爭土地上所
          建之新市鄉○○段546建號建物即台南縣新市鄉社內
          村社內1-30號房屋，係以訴外人鐘英峰名義辦理建物
          所有權第一次登記乙節，業據提出建物登記簿謄本乙
          份在卷為證（見本院更審卷第221頁），復為被上
          訴人所不爭，堪可信為真實。
        (3)經查被上訴人為非法人團體，依法無權利能力，則被
          上訴人以伊無法以自己名義登記，仍借名登記予訴外
          人鐘英峰名下等語，即非無據。況被上訴人以訴外人
          鐘英峰名義起造系爭建物，在訂立租約後曾經上訴人
          同意，亦提出上訴人於89年1月25日出具之土地使用
          權同意書為證（見原審卷第293頁）。故被上訴人以
          訴外人鐘英峰名義辦理建物所有權第一次登記，不能
          認有違兩造之系爭租約。
      4.被上訴人有無違法使用系爭土地：
        (1)按租用建築房屋之基地，如有以基地供違反法令之使
          用時，依土地法第103條第2款規定，出租人得收回基
          地。此所謂承租人「以基地供違反法令之使用」，係
          指承租人以基地或基地上之房屋供違反法令之使用，
          致危害於公共安全或有違反公序良俗之情形而言。倘
          承租人以之供違反法令之使用，並無危害公共安全或
          違反公序良俗，即無上開條款規定之適用。租用基地
          建築房屋未依建築法領得建築執照，僅屬私有建築違
          反許可之規定，並非以基地或基地上之房屋供違反法
          令之使用，自難認為與該條款所定之情形相符（最高
          法院41年台上字第95號判例及89年台上字第1018號判
          決）。故如單純違反法令，而未致危害於公共安全或
          有違反公序良俗之情形時，尚難指為土地法第103條
          第2款所謂承租人以基地供違反法令之使用。
        (2)搭蓋三樓違建危害兒童公共安全部分：
          經查上訴人主張被上訴人在系爭土地上建築新市鄉
            ○○段546建號建物，取得使用執照及建物所有權
            狀後，又未經申請建造執照，即在其上加蓋興建三
            層樓房，該部分建物違反建築法第25條、第97條之
            2等相關規定即屬違建之事實，為被上訴人所自認
            ，堪可信為真實。惟依前開最高法院41年台上字第
            95號判例，認違反建築法規，僅屬私有建築違反許
            可之規定，並非以基地或基地上房屋供違反法令之
            使用，自難認為與該條款所定之情形相符。
          又依臺灣省建築師公會台南縣辦事處93年12月27日
            現場鑑定結果，認：該加蓋三樓建築物未符合建築
            技術規則防火構造之規定及缺乏消防設備，未見緩
            降機設備，未申請設置幼園使用設立及建築許可，
            依法規應分別設置室內消防箱、火警警報設備、標
            示設備、緊急照明設備、避難器具等。有該辦事處
            94年2月3日、94年04月19日台建師鑑字第006、0
            20號函附鑑定報告書及相關規定在卷可稽（見本院
            更審卷第279-280頁及外放證物鑑定報告書、更
            審卷第26-36頁）。嗣又經臺南縣消防局94年4月
            7日會同轄區分隊前往該址進行勘查，該場所無使
            用狀況且已廢棄多時，現場消防安全設備亦已拆除
            ，有臺南縣消防局94年4月11日南縣消預字第09400
            003883號函附檢查紀錄表在卷可按（見本院更審卷
            第22-25頁）。惟被上訴人自91年7月31日已經停
            止經營幼稚園，業經馮茹玲證述在卷（見本院更審
            卷第72頁）。尚難以被上訴人在未經營後之三樓
            現況，即謂被上訴人當時未在三樓設置室內消防箱
            、火警警報設備、標示設備、緊急照明設備、避難
            器具等消防設備。
          又有關已領得使用執照（使用用途為幼稚園）之建
            築物，申請設立立案時，如涉有違章建築之部分，
            將另依違章建築處理辦法規定（建築法第73條執行
            要點第15點）處理，有臺南縣政府93年2月17日府
            工使字第0930027500號函附建築法第73條執行要點
            在卷可稽（見本院更審卷第149-152頁）。
          故不能認被上訴人之三樓違建有何危害公共安全之
            情形，上訴人依土地法第103條第2款認承租人以基
            地供違反法令之使用而終止租約，不能認有理由。
        (3)未經立案違法招生開班教學並經營安親班部分：
          上訴人抗辯稱：被上訴人未經立案即招生開班教學
            部分乙節，被上訴人對其確有開班教學部分不爭執
            ，惟主張係承接上訴人所經營之孔聖幼稚園之舊生
            ，並提出二次會議記錄及兩造致家長函為證（見原
            審卷第254-257頁）。經核上開證物，雖屬被上訴
            人本身所製作，惟本院審認上開證物之內容，並參
            酌上訴人曾於88年8月1日同意被上訴人將原以明星
            幼稚園為被保險人名義投保之公共意外責任保險，
            變更被保險人孔聖幼稚園，有上訴人所提出之富邦
            產物保險股份有限公司幼稚園公共意外責任保險新
            種險批改申請書影本二份在卷可考（見原審卷第32
            8-329頁），核屬相符；並經證人即有參加該次會
            議之陳毅證述屬實（見本院更審卷第238頁），
            堪可認被上訴人關於承接上訴人所經營之孔聖幼稚
            園之舊生而開班教學之主張，堪信為真實。被上訴
            人並因此曾經台南縣政府910110府教特字第0036
            87號函命應立即停止招生並儘速辦理立案在卷（見
            原審卷第303頁）。又上訴人雖提出91年3月21日發
            出預定同年7月份開始招收安親班之SSKG重要通知
            （見本院更審卷第194頁）主張被上訴人經營安
            親班，惟為被上訴人所否認有經營安親班，查兩造
            在是時正訴訟爭執未決，被上訴人又於當年7月即
            結束幼稚園之經營，復無其他證據，應認被上訴人
            之未經營安親班較為可採。被上訴人為接收繼續照
            顧所收留之舊生而或有招收部分新生而得經營，既
            係經兩造協議所為，基於誠信原則，上訴人何能抗
            辯被上訴人招生開班教學違反幼稚教育法第6條第3
            項而行使終止權。
          況查被上訴人業於88年3月17日就系爭土地與上訴
            人簽訂系爭租約，並依幼稚教育法暨施行細則之規
            定，籌設台南縣私立明星雙語幼稚園，並籌妥相關
            文件，私立明星雙語幼稚園籌設完竣，經台南縣政
            府「核准備案」，嗣並檢具前揭立案表冊據以申請
            「立案」，惟經台南縣政府函示命被上訴人補正園
            址、園舍租用三年以上之「公証契約」，始准立案
            等情，業經認定如前，是應認被上訴人已具備設立
            幼稚園實質上所需之要件，積極謀求與上訴人間之
            公證租賃契約書以申請核准立案，與一般不謀求合
            法立案之幼稚園，自屬有別。是經核被上訴人此情
            狀及其違反幼稚教育法之情節，尚難認有危害公共
            安全或有違反公序良俗之情形，應認與土地法第10
            3條第2款所謂承租人以基地供違反法令之使用不同
            。
          從而，被上訴人雖違反幼稚教育法第6條第3項之規
            定，惟尚不屬承租人以基地供違反法令之使用，是
            上訴人辯稱已依土地法第103條第2款終止租約，即
            不足採。
      5.違反租約使用目的約定將建物提供炘鋼公司使用部分：
        (1)本件兩造簽立系爭租約第一條第二項約定：「使用範
          圍：土地同意乙方新建建築物，並以乙方名義辦理建
          物所有權第一次登記，作為設立幼稚園之用。」、第
          五條第一項約定：「乙方（即被上訴人）違反約定方
          法使用土地，經甲方催告限期改善仍不改善時，甲方
          得終止租約。」，是上訴人辯稱兩造所定之租約曾限
          定系爭土地僅可供設立幼稚園之用，應堪信為真實。
          又查，被上訴人於訂立系爭租約後，即在系爭土地上
          動工興建建物，並以該建物作為明星幼稚園園址，向
          台南縣政府提出申請設立，有被上訴人所提出之建物
          使用執照、建物所有權狀、園舍平面圖、台南縣政府
          核准備案函等件附卷可查（見原審卷第29、30、88
          -95、347頁），且為上訴人所不爭執，是被上訴人針
          對系爭土地確依系爭租約之約定，將其所建築之建物
          用供設立幼稚園之用，此部分應堪認定。
        (2)被上訴人有無將系爭建物三樓提供炘鋼公司使用：
          查證人余愛惠於原審結證稱：「我是受僱於炘鋼公
            司的財務主任，我沒有在明星幼稚園擔任何職務，
            …，炘鋼實業在今年（90年）1月6日搬到新市，我
            在1月6日以前都在高雄上班，1月6日以後就到新市
            上班，現在炘鋼實業的辦公室在明星幼稚園的三樓
            ，幼稚園在一樓」等語（見原審卷第176-178頁）
            。因余愛惠係炘鋼公司之員工，炘鋼公司設辦公室
            於何處，自知之甚詳，又其為被上訴人聲請之證人
            ，自無故為不利被上訴人證言之疑慮，其該部分應
            可採信。
          證人陳弘毅：「炘鋼是轉投資幼稚園，我是領人家
            薪水，老問要我去那裡支援我就去那裡，我當初是
            應徵炘鋼公司總務人員，炘鋼公司轉投資事業的總
            務。」、「（炘鋼公司在南科有否接洽其他業務）
            負責人會派我到南科奇美三期的部份監工」（本院
            更審卷第240-241頁）。又證人陳弘毅於88-90年
            分別自炘鋼公司受領薪資所得265,595元、393,811
            元、64,666元，有稅務電子閘門財產所得案件明細
            表在卷可按（更審卷第51-56頁）。
          炘鋼公司鐘英峰於90年01月05日將所租用00-00000
            00號電話申請移機至新市鄉社內1-30號3樓（移機
            改號為00-0000000號電話），於93年02月04日用戶
            申請拆機，有中華電信股份有限公司台南營運處93
            年4月8日、93年6月3日南服一字第9300600146、
            9300600258號函在卷可按（見本院更審卷第212,
            213頁、更審卷第10-13頁）。又炘鋼公司及被上
            訴人分別有申請室內電話000-0000號及000-0000、
            0000000號使用，並分別在建築類無塵室工程、及
            教育及學術類學校－幼稚園、托兒所刊登電話簿，
            地址分別設在新市鄉社內1-30號1樓及同號3樓，有
            中華電信電話簿影本在卷可稽（見本院重上卷第90
            頁、更審卷第140-143頁）。被上訴人所稱當時
            被上訴人尚未設立，無法申請電話使用，權宜由炘
            鋼公司名義申請供籌備幼稚園，不得以申請電話即
            裝機現址即認炘鋼公司在該處營業云云，即無可採
            。
          又有關炘鋼公司稅籍資料係於90年4月24日遷入「
            台南縣新市鄉社內村社內1-30號」，並已於92年12
            月27日遷出至高雄市，有財政部臺灣省南區國稅局
            新化稽徵所90年11月19日財高國稅營審字第900788
            4號函、92年12月24日及93年1月9、12日南區國稅
            新化三字第0920070244、0930000763、0930002157
            號函在卷可按（見本院重上卷第91頁、更審卷第
            67、93、105頁）。
          炘鋼公司之員工在名片將公司地址載為「台南縣新
            市鄉社內村社內1-30號」，有上訴人提出吳梅英之
            名片在卷可按（見原審卷第394頁）。其上記載：
            併列「炘鋼實業股份有限公司」「私立明星雙語幼
            稚園」，頭銜為「無塵室事業部工程師」，「公司
            /744台南縣新市鄉社內村社內1-30號」「電話/06-
            000-0000」等內容。由其使用之電話，可知為上述
            炘鋼公司所申請承租之室內電話，並非被上訴人承
            租之「000-0000、0000000號」。其頭銜為「無塵
            室事業部工程師」，顯係為在炘鋼公司任職職稱，
            非從事幼教事業本身，且以其頭銜，要難認係炘鋼
            公司派駐之員工係以指導明星幼稚園籌設之財務、
            經營及行政等制度之建立為工作內容。炘鋼公司在
            「台南縣新市鄉社內村社內1-30號」應有辦公處所
            。
          炘鋼公司曾於90年1月16日申請通訊地址變更為「
            台南縣新市鄉社內村社內1-30號」，有勞工保險局
            93年9月15日函附投保資料表可按（見本院更審卷
            第111頁及外放證物袋）。
          查炘鋼公司股東臨時會會議決議變更營業項目新增
            「I103020幼教事業管理顧問業」，並決定將公司
            由高雄市遷至台南縣營業；炘鋼公司前經經濟部中
            部辦公室於90年3月13日以經字第09031861460號
            函核准其遷出高雄市、增資、營業項目及修改章程
            等變更登記，該次即增加「I103020幼教事業管理
            顧問業」；另該公司復於91年12月23日經高雄市政
            府以高市府建2公字第09110317802號函核准其自「
            台南縣永康市○○里○村○街69號」遷入高雄市繼
            續營業，其減資、營業項目及修改章程等變更登記
            ，並於變更登記將營業項目「I103020幼教事業管
            理顧問業」予以刪除，有高雄市政府92年12月30日
            、93年1月5日、4月8、16日高市府建2公字第09205
            999410、09300796230、09300803350號函附炘鋼公
            司股東臨時會議事錄影本乙份、經核准之炘鋼公司
            設立及歷次變更登記表在卷可稽（見本院更審卷
            第85-90、106-108、214-218、223-233頁）。又由
            被上訴人提出炘鋼公司營利事業登記證，炘鋼公司
            之營業所在地在台南縣永康市○○里○村○街69號
            1樓（見原審卷第297頁）。故由炘鋼公司之營利事
            業登記及90年3月13日核准之變更登記表，可見炘
            鋼公司於該日將公司所在地遷移至「台南縣永康市
            ○○里○鄰○村○街69號」，至91年12月23日始遷
            至「高雄市○○區○○街152號4樓之2號」。
          另依一零四資訊科技股份有限公司93年9月6日法
            字第0961號函稱私立明星幼稚園暨炘鋼公司係於91
            年3月22日至同年6月27日、91年4月19日至同年5月
            3日、91年6月13日至同年6月27日之期間，於「104
            人力銀行」網站刊登網路徵才廣告，有該公司函附
            網路徵才廣告刊登服務契約及求才廣告樣本均影本
            在卷可按（見本院更審卷第98-109頁）。惟由附
            件，契約係由私立明星幼稚園出名訂立，故不得以
            契約上有發票郵寄地址為「台南縣新市鄉社內1-30
            號3樓」，作為炘鋼公司設址該處之依據。
          綜上，炘鋼公司於90年3月13日將公司所在地遷移
            至「台南縣永康市○○里○鄰○村○街69號」，至
            91年12月23日始遷至「高雄市○○區○○街152號4
            樓之2號」，惟另設有辦公室在「在新市鄉社內1-3
            0號3樓」，應堪認定。是上訴人主張被上訴人將系
            爭建物三樓提供炘鋼公司作為使用，堪可信為真實
            。
        (3)查被上訴人承租系爭土地，依契約約定其目的在新建
          建築物，作為設立幼稚園之用。雖炘鋼公司之負責人
          亦為被上訴人之捐資人，而炘鋼公司營業項目又包含
          幼教事業管理顧問業，惟由炘鋼公司在「在新市鄉社
          內1-30號3樓」設有辦公室並申請室內電話，刊登電
          話簿在建築類無塵室工程之分類，並將公司稅籍資料
          遷入該址，且向勞工保險局申請公司通訊地址變更為
          該址；再加上證人陳弘毅之證稱炘鋼公司負責人會派
          伊到南科奇美三期的部份監工云云，被上訴人亦稱有
          可能籌備人員兼「處理炘鋼公司的業務」等語（見本
          院更審卷第19頁）。上訴人主張被上訴人違反租約
          使用目的約定將建物三樓提供炘鋼公司作與幼稚園教
          育無關之使用等事實，堪可採信。
      6.違反不得將系爭建物設定抵押權之約定：
        (1)上訴人主張被上訴人將基於系爭租約在系爭土地上所
          建之新市鄉○○段546建號建物即台南縣新市鄉社內
          村社內1-30號房屋，設定抵押權乙節，業據提出建物
          登記簿謄本乙份在卷為證（見本院更審卷第221頁
          ），該謄本之記載可見：新市鄉○○段546建號建物
          即台南縣新市鄉社內村社內1-30號房屋，90年1月19
          日設定本金最高限額抵押權2760萬元。又該最高限額
          抵權所擔保之債權為：(1)鐘英峰借款債務300萬元 (
          初貸日為91年1月17日、清償日為93年1月17日)，(2)
          鐘英峰為炘鋼公司保證之6,419,008元，（初貸日為
          90 年3月5日、清償日為93年3月5日）(3)鐘英峰為馮
          茹玲保證之借款債務300萬元 (初貸日為92年6月2日
          、清償日為93年6月2日)。有中央信託局股份有限公
          司台南分公司93年4月15日、6月3日南發授字第09326
          600202、09326600305號函在卷可憑（見本院更審卷
          第221頁、更審卷第14-15頁）。上訴人之上開主
          張，自堪信為真實。
        (2)又上訴人另主張兩造就系爭建物有不得設定抵押權之
          約定，惟為被上訴人所否認。上訴人雖以證人即鹽水
          鎮農會理事長陳清文、新市鄉農會理事陳茂騰為證據
          方法，惟二人對被上訴人於何時同意不設定抵押權，
          及簽約當日有無討論設定抵押權事之重要事項，證詞
          歧異（見本院更審卷第157-159頁），其證詞即難
          據信；又證人亦稱上訴人甲○○時任新市鄉農會理事
          長，與證人關係密切，證言亦疑有偏頗。系爭租賃契
          約係以打字繕就，如前已約妥得否設定抵押權之要項
          ，應會載明。證人即上訴人原委任之訴訟代理人宋皇
          佑證稱：係於租約簽訂後，在被上訴人要求依約公證
          時，上訴人欲藉機修改契約內容，加載系爭建物不得
          設定抵押權（見本院更審卷第18-20頁）。上訴人
          主張兩造就系爭建物有不得設定抵押權之約定云云，
          即無可採。
        (3)從而，上訴人以被上訴人違反不得將系爭建物設定抵
          押權之約定為由，終止租約，即無理由。
    (四)上訴人之終止租約：
      1.按形成權之行使，原則上以不得附以條件，惟若所附條
        件並未影響相對人之法律上地位，亦不致妨礙其利益，
        即無加以限制必要。如通知他方當事人在一定期限內，
        若未依債務本旨履行契約，於期限屆滿時起，終止（解
        除）契約之意思表示即發生效力是（孫森焱著民法債編
        總論下冊第759頁採相同見解）。
      2.查兩造就系爭土地簽訂系爭租賃契約，約定由被上訴人
        在系爭土地興建建築物作為幼稚園使用；而被上訴人違
        反租約使用目的之約定，將建物三樓提供炘鋼公司作與
        幼稚園教育無關之使用，均如上述。上訴人主張依土地
        法第103條第5款「承租人違反租賃契約時」之規定、系
        爭租約第5條第1款「違反約定方法使用土地」約定，經
        上訴人以90年5月24日答辯(三)狀催告被上訴人於收受訴
        狀繕本五日內將炘鋼公司遷出地上建物，否則系爭契約
        縱已生效，亦應視同終止，不另通知（見原審卷第272
        頁），為附停止條件之終止契約表示，該狀紙同日由被
        上訴人簽收（見同卷第279頁）。此所附條件既屬原契
        約所應遵守之事項，不影響被上訴人法律上地位，亦不
        妨礙其利益，自可肯認其效力。上訴人催告限期改善，
        被上訴人仍不改善，上訴人表示系爭租賃契約因條件成
        就而終止，自屬有據。
八、綜上所述，兩造間之系爭租賃契約係約定由被上訴人在系爭
    土地興建建築物作為幼稚園使用，而被上訴人違反租約使用
    目的之約定，將建物三樓提供炘鋼公司作與幼稚園教育無關
    之使用，經上訴人以限期催告改善為停止條件之終止契約意
    思表示，被上訴人屆期仍不改善，系爭租賃契約因條件成就
    而終止。是被上訴人請求確認如原判決附件所示之系爭租約
    存在，自無理由，應予駁回。原審判決確認系爭租賃關係存
    在，自有未洽。上訴意旨指摘原判決不當，求予廢棄改判，
    為有理由。自應由本院予以廢棄改判，如主文第二項所示。
九、本件為判決之基礎已臻明確，在系爭租約終止後，系爭地上
    建物被查封拍賣是否違約及兩造其他之主張及舉證核與判決
    結果無影響，爰不予一一論述，併此敘明。
十、據上論結，本件上訴為有理由，依民事訴訟法第450條、第
    78條，判決如主文。
中　　華　　民　　國　　94 　年　　12　　月　 　6　 　日
                  民事第二庭    審判長法　官　丁振昌
                                      法　官　李文賢
                                      法　官　李素靖
上為正本係照原本作成。
如對本判決上訴，須於判決送達後20日內向本院提出上訴狀，未
表明上訴理由者，應於上訴後20日內，向本院提出理由書（須附
繕本）。
中　　華　　民　　國　　94　 年　　12　　月　　12   　日
                                      書記官  陳昆陽
                                                 K
